臺灣高等法院民事裁定　　　　　　　　 96年度再易字第143號
聲　請　人　甲○○○
上列聲請人因與相對人新竹縣竹北市府前自辦市地重劃會間拆屋
還地等事件，對於中華民國96年8月22 日本院96年度再易字第
102號確定裁定，聲請再審，本院裁定如下：
    主  文
聲請駁回。
聲請訴訟費用新台幣壹仟元由聲請人負擔。
    理  由
一、本件聲請意旨略以：
  (一)原確定裁定未於裁定理由三、(一)項下記載聲請人如何不合
      法之意見、應證事件關聯如可及取捨原因如何，顯為民事
      訴訟法第469條第1項第6款之判決不備理由，而有民事訴
      訟法第496條第1項第1款適用法規顯有錯誤之再審事由。
  (二)相對人新竹縣竹北市府前自辦市地重劃會於本院94年度上
      易字第297號確定判決之訴訟程序中主張坐落新竹縣竹北
      市○○路888巷7號房屋（下稱系爭房屋）為泉辰股份有限
      公司（下稱泉辰公司）經由法院拍賣取得。泉辰公司嗣同
      意參加重劃，應配合重劃作業將系爭房屋拆除，惟泉辰公
      司未為拆除，乃起訴請求泉辰公司應為拆除。又因聲請人
      主張擁有系爭房屋之所有權，爰一併確認系爭房屋為泉辰
      公司所有，相對人經獲勝訴之判決確定。然依民國61 年
      10月20日新竹縣竹北市實施建築物管理前之61年3月間，
      向新竹縣稅捐稽徵處登記房屋使用日期、房屋稅籍、繳納
      稅捐，系爭房屋為聲請人前手魏萬車所興建，魏萬車為系
      爭房屋之所有權人，聲請人則於79年8月24日繼承取得系
      爭房屋所有權。訴外人恆光印染股份有限公司（下稱恆光
      公司）於系爭房屋旁興建新廠房而於65年7月10日辦理建
      物第一次登記時，承辦理登記之公務人員誤將系爭房屋歸
      入為恆光公司所有，嗣恆光公司將其登記廠房（含歸入為
      其所有之系爭房屋）移轉予外人祥綿實業股份有限公司，
      再由泉辰公司經由法院拍賣取得。依民法物權編施行法第
      2條、第3條第2項、第765條、最高法院41年台上字第1039
      號、43年台上字第790號、40年台上字第1001號、27 年抗
      字第820號、19年上字第2448號、30年上字第2203號、35
      年京上字第1681號、19年上字第359號等判例意旨，聲請
      人方為系爭房屋之真正所有權人。原確定裁定顯有司法院
      大法官釋字第177號「確定判決消極不適用法規，顯然影
      響裁判」之情形，而有民事訴訟法第496條第1項第1款適
      用法規顯有錯誤之再審事由。
  (三)原確定裁定以前確定裁定（即本院96年度再易字第75號）
      理由五、六與主文「聲請駁回」之諭知，並無主文與理由
      矛盾之情形，其所為判斷與經驗法則不符，有違民事訴訟
      法第222條第3項。
  (四)聲請人主張聲請人之前手魏萬車於61年3月向新竹縣稅捐
      稽徵處登記房屋使用日期、房屋稅籍、繳納稅捐之事實為
      不可變之證據。依聲請人主張之事實，認定其請求或對造
      抗辯為有理由或無理由，而於主文為相反之諭示，且其矛
      盾為顯然，即屬民事訴訟法第496條第1項第2款「判決理
      由與主文顯有矛盾」之再審事由。而最高法院92年台上字
      第1771號判決牴觸民事訴訟法第469條第1項第6款之規定
      無效，原確定裁定予以引用顯有民事訴訟法第496條第1項
      第1款之再審事由。
  (五)建築物所有權登記須依房屋測量成果圖而登記，至土地法
      第46之1至46之3規定之地籍圖重測，純為地政機關基於職
      權提供土地測量技術上之服務，初無增減人民私權之效力
      。原確定裁定以無從認定測量成果圖係足以影響判決之重
      要證物，顯違司法院大法官解釋第374號，依民事訴訟法
      第497條提起再審。
二、經查：
  (一)按民事訴訟法第496條第1項第1款所謂適用法規顯有錯誤
      ，係指確定判決就事實審法院確定之事實所為法律上之判
      斷顯有錯誤而言。至事實審法院調查證據欠周或判決不備
      理由，當事人於判決確定前雖得據以提起上訴，究與首揭
      法條所稱適用法規錯誤有間，當事人不得據以提起再審之
      訴。而裁定已經確定，如有民事訴訟法第496條第1項第1
      款之情形，依同法第507條規定固非不得聲請再審，惟該
      條款所謂適用法規顯有錯誤者，不包括不備理由之情形在
      內。（最高法院71年度台聲字第215號、80年度台再字第
      20 號裁判要旨參照）。準此，本件聲請人以原確定裁定
      理由三、(一)不備理由為由，主張原確定裁定適用法規顯有
      錯誤據以聲請再審，依上開說明，即有未合。
  (二)又民事訴訟法第496條第1項第1款所謂適用法規顯有錯誤
      者，係指確定判決所適用之法規顯然不合於法律規定，或
      與司法院現尚有效及大法官會議之解釋，或最高法院尚有
      效之判例顯然違反者而言，不包括漏未斟酌證據及認定事
      實錯誤之情形在內。本件聲請意旨 (二)係針對系爭房屋
      所有權人之事實認定及證據取捨之相關主張，聲請人復未
      具體表明原確定裁定消極未適用之法規，況原確定裁定亦
      未為就系爭房屋之所有權歸屬為事實之認定，則其以原確
      定裁定消極不適用法規為由，依民事訴訟法第496條第1項
      第1款之規定聲請再審，於法未合。
  (三)原確定裁定理由三、(二)以本院96年度再易字第75號確定裁
      定理由五、及六、均認定聲請人之主張為無理由，而於主
      文諭示「聲請駁回」，並無主文與理由顯有矛盾之情形，
      其理由判斷並無不合。聲請人復未具體指明原確定裁定上
      開判斷有違何經驗法則，則其主張原確定裁定違反民事訴
      訟法第222條第3項之規定而有民事訴訟法第496條第1項第
      1款之再審事由，於法未合。又原確定裁定認聲請人再審
      之聲請一部不合法、一部無理由，而於主文諭示駁回聲請
      人之再審聲請，亦無裁定理由與主文顯有矛盾之情形，聲
      請人依民事訴訟法第496條第1項第2款聲請再審，此部分
      聲請為無理由。
  (四)民事訴訟法第496條第1項第2款所謂「判決理由與主文顯
      有矛盾」，係指判決依據當事人主張之事實，認定其請求
      或對造抗辯為有理由或無理由，而於主文為相反之諭示，
      且其矛盾為顯然者而言。至「判決理由矛盾」，依民事訴
      訟法第469條第1項第6款之規定，係屬當事人得於判決確
      定前上訴第三審之事由，核與上開「判決理由與主文顯有
      矛盾」之再審事由，尚有不同。本件聲請人以最高法院92
      年度台上字第1771號判決認民事訴訟法第496條第1項第2
      款不包括理由間相互矛盾之情形，牴觸民事訴訟法第469
      條第1項第6款之規定云云，顯有誤解。則聲請人復以原確
      定裁定援引上開最高法院判決有民事訴訟法第496條第1項
      第1款適用法規顯有錯誤之再審事由，自無理由。
  (五)民事訴訟法第498條之1規定：「再審之訴，法院認無再審
      理由，判決駁回後，不得以同一事由，對於原確定判決或
      駁回再審之訴之確定判決，更行提起再審之訴。」而上開
      規定依同法第507條之規定於就確定裁定聲請再審時，亦
      準用之。本件聲請人前以系爭房屋之「測量成果圖」為足
      影響判決之重要證物漏未斟酌為由，依民事訴訟法第497
      條之規定聲請再審，經原確定裁定理由三、(四)認定非有理
      由，其復以上開同一事由對於駁回再審聲請之原確定裁定
      更行聲請再審，依上開說明，其此部分聲請為不合法。
三、據上論結，本件再審之聲請為一部不合法，一部無理由，爰
    裁定如主文。
中　　華　　民　　國　　96　　年　　10　　月　　31　　日
                    民事第十四庭
                        審判長法　官 張  蘭
　　　　　　　　　　  　      法　官 黃麟倫
　　　　　　　　　　　        法　官 鄭純惠
正本係照原本作成。
不得抗告。
中　　華　　民　　國　　96　　年　　10　　月　　31　　日
　　　　　　　　　　　　　　　書記官 劉麗芬
